最高法院刑事判決　　　　　　　　　　　　　　　八十七年度台上字第四四一七號
　　上訴人　甲○○　男
右上訴人因貪污案件，不服台灣高等法院高雄分院中華民國八十七年七月十三日第二
審更審判決（八十六年度上更(一)字第三二五號，起訴案號：台灣高雄地方法院檢察署
八十四年度偵字第一○五八六號），提起上訴，本院判決如左：
    主  文
原判決撤銷，發回台灣高等法院高雄分院。
    理  由
本件原判決認定上訴人甲○○係高雄市前金區公所（下稱區公所）榮復里里幹事，負
責承辦發放該里之中低收入戶老人生活津貼、低收入戶家庭生活補助費、殘障者居家
生活補助、基層義務職人員訂報補助費及鄰長交通費等款項職務，為依據法令從事公
務之人員。明知上開中低收入戶老人生活津貼、低收入戶家庭生活補助費由高雄市政
府社會局核發至區公所後，再由區公所按慣例以兩個月發放一次；其發放時間為每雙
月份月底前發放完畢。上訴人於民國八十三年十二月二十三日向區公所出納蕭慧媛領
取該所核發之榮復里里民八十三年十一月、十二月份之中低收入戶老人生活津貼新台
幣（下同）八萬四千元、低收入戶家庭生活補助費四萬零四百元後，因其被人倒債拖
累，竟意圖為自己不法之所有，將其中應發給黃添喜之中低收入戶老人生活津貼一萬
二千元、低收入戶家庭生活補助費一萬元，應發給楊順治之中低收入戶老人生活津貼
一萬二千元、低收入戶家庭生活補助費七千六百元，應發給王偉之中低收入戶老人生
活津貼一萬二千元、低收入戶家庭生活補助費七千六百元及應發給黃盡滿、鄭連炎、
陳張近中低收入戶老人生活津貼各一萬二千元之公有財物，共計九萬七千二百元之款
項侵占入己予以使用。嗣於八十四年一月二十日因部分受領人遲遲未見里幹事發放該
款，遂向區公所舉發，該區區長王政雄旋於翌日（二十一日）上午轉告上訴人，上訴
人見狀，為避免事發，始由渠及主管等人籌款於同（二十一）日下午將款項發放完畢
，並於法務部調查局高雄市調查處調查時自白另行籌款發放等情。因而撤銷第一審不
當之判決，改判仍論處上訴人依據法令從事公務之人員，侵占公有財物罪刑。固非無
見。
惟查：(一)按刑法第五十九條之酌量減輕其刑，必須犯罪另有其特殊之原因與環境等等
，在客觀上足以引起一般人之同情，認為即予宣告法定最低刑期，猶嫌過重者，始有
其適用。質言之，法院依該條為裁判上減輕其刑者，應審酌是否符合相當及比例原則
條件，方稱相當。保障老人生活津貼、殘障者及低收入戶家庭生活補助，為政府重要
社會福利政策。上訴人職司發放上開重要社會福利政策業務，領到各該項津貼補助
費後，未如期發放給受補助人。嗣經人檢舉後，始由其主管等人籌款發放，類此犯行
是否足以引起一般人之同情，而可憫恕，酌量減輕其刑，殊堪研求。倘其所犯復肇因
於己身之不良嗜好（見上訴卷第二六頁）所致，得否遽依上開法條減輕其刑，尤待深
論。原審就此未詳加審酌，逕以上訴人侵占金額不多，嗣後已籌款全部發放予受補助
人，將危害減至最輕，其罹犯重典，在客觀上可引起一般人之同情等詞為由，引用刑
法第五十九條規定，酌量減輕其刑，其法則之適用非無可議。(二)原判決理由四關於不
另諭知無罪部分，依其理由說明，係以李崑富等四十人訂報補助費二萬二千八百元，
顏平坤鄰長等二十人交通費三萬六千元、詹南山等二十一人應補發鄰長交通費差額補
助四萬八千元、呂玉貞、林紙低收入戶家庭生活補助費共一萬五千二百元、潘福源、
陳達三殘障者居家生活補助費共一萬三千九百五十元，區公所於八十三年十二月五日
撥入榮復里辦公處帳戶（榮復里里長李崑富帳戶）。呂玉貞、林紙、潘福源、陳達三
補助費，於八十四年一月五日發放，李崑富等四十人訂報補助費、顏平坤等二十人交
通費、詹南山等二十一人交通費差額補助部分，於八十四年一月五日、一月二十日前
發放完畢，為其主要論據。但查侵占罪為即成犯，對自己持有之他人所有物，有變易
持有為所有之意思時，即應構成犯罪。上開各項補助費該區公所既於八十三年十二月
五日已撥至榮復里辦公處，何以遲至八十四年一月五日、一月二十日前始發放﹖是否
為上訴人所挪用﹖嗣後設法彌縫，補行發放﹖均待究明，原審疏未詳予查證，逕以上
訴人雖或有遲延發放，但於遭人檢舉前即發放完畢，並非遭檢舉後始籌款發放為由，
就該部分，遽為上訴人有利之論斷，難謂無調查未盡之違法。上訴意旨雖未指摘及此
，但為本院得依職權調查之事項，基於審判不可分之原則，應認原判決仍有撤銷發回
更審之原因。
據上論結，應依刑事訴訟法第三百九十七條、第四百零一條，判決如主文。
中      華      民      國    八十七    年     十二     月    二十四    日
                              最高法院刑事第七庭
                                  審判長法官  紀  俊  乾
                                        法官  楊  商  江
                                        法官  黃  正  興
                                        法官  陳  宗  鎮
                                        法官  劉  介  民
      右正本證明與原本無異
                                              書  記  官
中      華      民      國    八十七    年     十二     月     三十     日
                                                                    Ｍ
